ACORDAO-COMPLETO-2555240

ACÓRDÃO 2278/2023 ATA 7/2023 - SEGUNDA CÂMARA

VISTOS, relatados e discutidos estes autos, que tratam de ato de aposentadoria de José Raphael Mayer emitido no âmbito do Instituto Nacional do Seguro Social,
ACORDAM os Ministros do Tribunal de Contas da União, reunidos em sessão de Segunda Câmara, diante das razões expostas pelo Relator, com fundamento nos arts. 71, inciso III, da Constituição Federal e 1º, inciso V, 39, inciso II, e 45 da Lei 8.443, de 16 de julho de 1992, em:
9.1. considerar ilegal o ato de aposentadoria de José Raphael Mayer, negando-lhe o correspondente registro;
9.2. dispensar o ressarcimento das quantias indevidamente recebidas de boa-fé, consoante o enunciado 106 da Súmula de Jurisprudência deste Tribunal;
9.3. determinar ao Instituto Nacional do Seguro Social que:
9.3.1. faça cessar, no prazo de 15 (quinze) dias, contado a partir da ciência desta deliberação, os pagamentos decorrentes do ato impugnado, sob pena de responsabilidade solidária da autoridade administrativa omissa, consoante disposto nos arts. 71, inciso IX, da Constituição Federal e 262 do Regimento Interno desta Corte;
9.3.2. dê ciência desta deliberação ao interessado, alertando-o de que o efeito suspensivo proveniente da interposição de eventuais recursos, caso não providos, não o exime da devolução dos valores indevidamente percebidos após a notificação;
9.3.3. envie a esta Corte de Contas, no prazo de 30 (trinta) dias, por cópia, comprovante de que o interessado teve ciência desta deliberação;
9.4. esclarecer ao órgão jurisdicionado, com supedâneo no art. 262, § 2º, do Regimento Interno, que a concessão considerada ilegal poderá prosperar mediante a emissão e o encaminhamento a este Tribunal de novo ato concessório, escoimado da irregularidade apontada nestes autos; e
9.5. dar ciência desta deliberação ao órgão de origem.

Análise de ato de concessão de aposentadoria.

Segunda Câmara

Instituto Nacional do Seguro Social.

3. Interessado: José Raphael Mayer (XXX.686.540-XX).

13.1. Ministros presentes: Vital do Rêgo (Presidente), Augusto Nardes (Relator), Aroldo Cedraz e Antonio Anastasia.
13.2. Ministro-Substituto presente: Marcos Bemquerer Costa.

AUGUSTO NARDES

Adoto como Relatório, com os pertinentes ajustes de forma, instrução da Secretaria de Fiscalização de Integridade de Atos e Pagamentos de Pessoal e de Benefícios Sociais (Sefip) , cujo encaminhamento contou com a anuência do escalão superior da unidade técnica e do representante do Ministério Público junto ao TCU (peças 5 a 7) : 
	"Trata-se de ato de aposentadoria, submetido, para fins de registro, à apreciação do Tribunal de Contas da União (TCU) , de acordo com o art. 71, inciso III, da Constituição Federal.  O ato foi cadastrado e disponibilizado ao TCU por intermédio do Sistema e-Pessoal, na forma do art. 2º e 4º da Instrução Normativa TCU 78/2018.
	2. O ato desse processo pertence às seguintes unidades:
	2.1. Unidade emissora: Instituto Nacional do Seguro Social.
	2.2. Unidade cadastradora:  Instituto Nacional do Seguro Social.
	2.3. Subunidade cadastradora: Gerência Executiva - Ijuí/RS.
	EXAME TÉCNICO
	Procedimentos aplicados
	3. Os procedimentos para exame, apreciação e registro de atos de pessoal encontram-se estabelecidos na Instrução Normativa TCU 78/2018 e na Resolução TCU 206/2007. Essas normas dispõem que os atos de pessoal disponibilizados por meio do e-Pessoal devem ser submetidos previamente a críticas automatizadas, com base em parâmetros predefinidos.
	4. As críticas das informações cadastradas na etapa de coleta do ato foram elaboradas e validadas levando-se em conta as peculiaridades de cada ato. Os itens verificados nessa etapa são inerentes a dados cadastrais, fundamentos legais, mapa de tempo, ficha financeira, assim como eventuais ocorrências de acumulação. Trata-se de verificações abrangentes, minuciosas e precisas e sem a necessidade de ação humana e, portanto, menos suscetível a falhas. As críticas aplicadas estão discriminadas no sistema, no Menu e-Pessoal, opção 'Crítica', que podem ser acessadas mediante concessão de perfil específico a servidores do TCU responsáveis pela análise.
	5. Além das críticas automatizadas, há verificação humana adicional no caso de haver alertas do sistema ou informações não formatadas, como esclarecimentos do gestor ou do controle interno.  
	6. As críticas também consideram os registros do Sistema Integrado de Administração de Recursos Humanos (Siape) . O Siape disponibiliza informações atualizadas sobre as parcelas que integram os proventos, diferentemente, portanto, do e-Pessoal, que informa as parcelas no momento do registro do ato. 
	7. Essa confrontação com o Siape fornece uma visão atual e verdadeira da situação, o que permite descaracterizar irregularidades e inconsistências que, embora constantes do e-Pessoal, já foram corrigidas.
	8. As verificações detectadas no ato encontram-se discriminadas na aba de pendências do ato no sistema e-Pessoal, bem como no espelho do ato contemplado por esta instrução.
	Exame das Constatações
	9. Ato: 96955/2018 - Alteração - Interessado (a) : JOSE RAPHAEL MAYER 
	9.1. Parecer do Controle Interno: considerar o ato Ilegal. Justificativa:  A GEX-IJU não apresentou o L.E.M.P. (Laudo de Exame Médico-Pericial) que embasou a integralização dos proventos do servidor 0927855 com base no art. 190 da Lei nº 8.112/90. No processo de aposentadoria nº 35239.001669/96-52 (juntado no AFD/SIGAC) também não houve juntada do L.E.M.P. A GEX-IJU alegou, em campo próprio do formulário, o que segue: <>. Contudo, o próprio texto do art. 190 da Lei nº 8.112/90 estipula ser condição <> que, para que os proventos proporcionais sejam integralizados, o servidor seja declarado inválido (art. 186, § 1º) por junta médica oficial. O Laudo de Exame Médico-Pericial é o documento que consubstancia os exames realizados pela junta médica oficial e seus diagnósticos. Sem o L.E.M.P. não há como ser checada a legalidade da alteração promovida pela UPAG.
	9.2. Constatações e análises: 
	9.2.1. Não foi anexado documento do tipo 'Laudo médico' que ampara a concessão da vantagem do art. 190 da Lei 8.112/1990.
	a. Justificativa do Gestor de Pessoal: processo/pasta funcional, muito antigos, não localizamos laudo nos assentamentos funcionais.
	b. Análise do Controle Interno: Justificativa do gestor NÃO esclarece pendência - Não houve juntada da documentação solicitada.
	c. Análise da Equipe Técnica: Ilegal
	O gestor de pessoal do INSS informou ao controle interno daquele órgão que a aposentadoria ora analisada é muito antiga e não foi localizado nos assentamentos funcionais do interessado o necessário e indispensável laudo médico pericial dando conto e autorizando a concessão da aposentadoria nos termos do art. 190 da Lei 8.112/1990, o que enseja a apreciação desta pendência pela ilegalidade.
	9.2.2. 
1.1.1. Foi respondido SIM à pergunta 'Tempo ponderado por determinação judicial' em 'Atividades perigosas, insalubres ou penosas - de 1977-07-11 a 1990-12-11'.
	a. Justificativa do Gestor de Pessoal: Não há. Verificação efetuada no âmbito do TCU.
	b. Análise do Controle Interno:  Não há. Verificação efetuada no âmbito do TCU.
	c. Análise da Equipe Técnica: Legal
	O Tribunal de Contas da União, por meio do Acórdão 2008/2006-TCU-Plenário, reconheceu a validade da averbação a título de tempo insalubre dos profissionais de saúde que laboravam sob o regime celetista antes da promulgação da lei 8.112/1990, presumindo-se que tais profissionais trabalhavam em condições insalubres dispensando-se comprovações de tal situação.
	9.3. 
O quadro resumo de ocorrências e, quando for o caso, o detalhamento da norma legal e da jurisprudência para as inconsistências acima elencadas encontra-se no anexo II dessa instrução. 
	9.4. Encaminhamento do ato: 
	9.4.1. Considerar ILEGAL e recusar registro do ato de Aposentadoria 96955/2018 - Alteração de JOSE RAPHAEL MAYER do quadro de pessoal do órgão/entidade Instituto Nacional do Seguro Social, com base nos arts. 71, inciso III, da Constituição Federal, 1º, inciso V, e 39, inciso II, da Lei 8.443/1992 e 260, § 1º, do Regimento Interno. 
	CONCLUSÃO
	10. A abrangência e a profundidade das verificações levadas a efeito fundamentam convicção de que o ato 96955/2018 pode ser apreciado pela ilegalidade, em razão das irregularidades apontadas no item Exame das Constatações desta instrução, que representam afronta à legislação e à jurisprudência de referência
	PROPOSTA DE ENCAMINHAMENTO
	11. Ante o exposto, com fundamento no art. 71, inciso III, da Constituição Federal, no art. 1º, inciso V, e art. 39, incisos I e II, da Lei 8.443/1992, no art. 260 do Regimento Interno do Tribunal de Contas da União, propõe-se: 
	12. Considerar ILEGAL e recusar registro do ato de Aposentadoria 96955/2018 - Alteração de JOSE RAPHAEL MAYER do quadro de pessoal do órgão/entidade Instituto Nacional do Seguro Social, com base nos arts. 71, inciso III, da Constituição Federal, 1º, inciso V, e 39, inciso II, da Lei 8.443/1992 e 260, § 1º, do Regimento Interno."
	É o Relatório.

não há.

Procurador Júlio Marcelo de Oliveira.

PESSOAL. APOSENTADORIA. CONCESSÃO DO BENEFÍCIO PREVISTO NO ART. 190 DA LEI 8.112/1990 SEM APRESENTAÇÃO DE LAUDO MÉDICO. ILEGALIDADE. NEGATIVA DE REGISTRO. DETERMINAÇÕES. CIÊNCIA.

APOSENTADORIA (APOS)

Unidade de Auditoria Especializada em Pessoal (AudPessoal).

Trata-se de apreciação, para fins de registro, do ato de aposentadoria de José Raphael Mayer, emitido pelo Instituto Nacional do Seguro Social.
2.	Após as pertinentes análises, a então Secretaria de Fiscalização de Integridade de Atos e Pagamentos de Pessoal e de Benefícios Sociais (Sefip) propôs, com o aval do Ministério Público junto ao TCU, a ilegalidade do ato de pensão, em razão da não apresentação de documento do tipo "Laudo médico" que ampara a concessão da vantagem do art. 190 da Lei 8.112/1990. 
3.	Manifesto, desde já, minha anuência ao posicionamento uniforme manifestado nos autos e adoto os fundamentos utilizados como razões de decidir.
4.	De fato, o art. 190 da Lei 8.112/1990 assegura que o servidor aposentado passará a perceber provento integral, calculado com base no fundamento legal de concessão da aposentadoria se se acometido de qualquer das moléstias especificadas no § 1º do art. 186 desta Lei e, por esse motivo, for considerado inválido por junta médica oficial.
5.	No entanto, a unidade jurisdicionada não juntou laudo médico que comprova a condição do interessado e autoriza a concessão da aposentadoria nos termos da lei, sob a justificativa de que a aposentadoria ora analisada é muito antiga e não foi possível a localização do referido documento nos assentamentos funcionais do interessado.
6.	Desse modo, dada a imprescindibilidade de apresentação do laudo médico para a comprovação de atendimento aos critérios legais, considero ilegal o ato de José Raphael Mayer, devendo seu registro ser negado.
Ante o exposto, VOTO por que o Tribunal adote a minuta de acórdão que submeto à consideração deste Colegiado.
TCU, Sala das Sessões, em 28 de março de 2023.
Ministro JOÃO AUGUSTO RIBEIRO NARDES 
Relator